【裁判字號】    95,選訴,15
【裁判日期】    950525
【裁判案由】    違反公職人員選舉罷免法
【裁判全文】
臺灣彰化地方法院刑事判決              95年度選訴字第15號
公  訴  人  臺灣彰化地方法院檢察署檢察官
被      告  丙○
                      號
選任辯護人  楊振芳律師
上列被告因違反公職人員選舉罷免法案件，經檢察官提起公訴（
94年度選偵字第166號、第171號），本院判決如下：
    主  文
丙○無罪。
    理  由
一、公訴意旨略以：被告丙○係彰化縣第15屆員林鎮鎮長候選人
    丁○○之東區後援會副總幹事，為使丁○○及同黨籍之彰化
    縣第16屆縣議員第4選區候選人甲○○順利當選，遂招攬具
    有投票權之彰化縣員林鎮鎮民江茂行等78人（均另經檢察官
    認犯罪嫌疑不足而為不起訴處分），免費參加「參觀陳水扁
    總統老家一日遊」活動，於民國94年11月21日上午7時許，
    參加該活動之前述民眾，在彰化縣員林鎮○○路「鎮興廟馬
    舍公」前，搭乘由丙○向彰化客運所僱請之遊覽車2輛（每
    輛車資新臺幣（下同）8200元，共計1萬6400元），其行程
    係前往雲林縣古坑鄉、臺南縣官田鄉總統老家、臺南市安平
    港等地，當日中午在臺南縣麻豆鎮富龍餐廳用餐，席開8桌
    （每桌費用1200元，共計9600元），回程晚餐則在彰化縣員
    林鎮大家來餐廳，席開9桌（每桌費用1500元，連飲料共計1
    萬7100元），而晚餐時丁○○及甲○○則來到現場，在丙○
    陪同下，逐桌敬酒並要求惠賜一票，丙○更於丁○○、甲○
    ○離開餐廳前，帶領上開參加人等高喊「當選」而造勢，且
    當日之費用皆由丙○支付，以此方式，對上揭有投票權之人
    請求其等支持丁○○及甲○○，共計向前開有投票權之江茂
    行等78人行求賄賂總金額4萬3100元正，平均由前開每位接
    受招待旅遊及餐飲之有投票權人分得賄賂約552元。嗣於同
    日晚間8時許，為警在大家來餐廳外當場查獲。因認被告丙
    ○係犯修正前違反公職人員選舉罷免法第90條之1第1項之投
    票行賄罪嫌。
二、公訴人認被告丙○涉有前開對於有投票權之人行求賄賂罪嫌
    ，無非係以下列之證據及理由為論據：
    (一)參加旅遊之同案被告江茂行等78人，均為彰化縣員林鎮鎮
      民，且均係有投票權之人。而被告於94年11月21日晚間，
      在大家來餐廳陪同鎮長候選人丁○○及縣議員候選人甲○
      ○逐桌拜票，並帶領在場人員高喊「當選」而造勢之事實
      ，已據證人林秀娥、宋秀芬、曹榮帆、高進德具結證述及
      同案被告江茂行等78人供述明確，並有名冊及現場蒐證照
      片6張在卷可稽。參酌被告係丁○○東區後援會副總幹事
      之身分，則其辯稱不知為何候選人等會到場云云，自係卸
      責之詞，不足採信。若謂被告未希冀以此行求賄選方式替
      丁○○及甲○○拉票尋求支持，誠難想像，並與事實、經
      驗法則嚴重違背。
    (二)被告於警詢及偵查時均供述：有向參加活動之人收取300
      元活動費，費用不足之部分則由其個人負責，參加之人皆
      不用再另行付費云云，而同案被告江茂行等78人於警詢及
      偵訊時供述繳交之費用則分別係300元至540元不等之價錢
      ，是被告所辯向每人收取300元云云，已不足採信。退步
      言之，即便上開參加人員均繳交300元，合計共收2萬3400
      餘元，而被告租用遊覽車2部車費共計1萬6400元、保險費
      2408元、午餐費9600元、晚餐費1萬7100元，全部花費係
      4萬5508元，被告尚需負擔2萬2000餘元，倘本件以78人為
      計算單位，每人所得利益約200餘元，被告與上開參加人
      員既無任何關係，再參以被告身為丁○○東區後援會之副
      總幹事，其代為支付該筆費用，更難謂無行求賄選之犯意
      及行為。
三、訊據被告丙○固坦承有於上揭時、地，籌劃「參觀陳水扁總
    統老家一日遊」之活動，惟堅詞否認有何行求賄絡有投票權
    人為一定行使之犯行，辯稱略以：此次遊覽單純為朝山拜拜
    活動，順帶參觀其他地點，並非為選舉而舉辦，且每人須繳
    交300元之費用，並非免費招待；又當日行程原規劃午餐係
    前往嘉義縣農會參加該農會舉辦之產品說明會而獲取該會免
    費提供之便當，故認為旅費訂300元應該足夠，惟出發當日
    因團員有人認為不妥，才臨時改變用餐地點，當時亦與團員
    說好，所須費用待事後結算收取，多退少補；之後因回程時
    值晚間用餐時刻，乃臨時請伊弟乙○代訂晚餐地點用餐，茲
    因甲○○為伊鄰村之人，基於鄰村之誼，既有上開聚會場合
    ，即善意通知甲○○前往拜票，至於丁○○為何到場，伊並
    不知情，故伊並無為丁○○、甲○○賄選等語。
四、(一)按犯罪事實應依證據認定之，無證據不得認定犯罪事實；
      不能證明被告犯罪者，應諭知無罪之判決，刑事訴訟法第
      154條第2項及第301條第1項，分別定有明文。次按認定不
      利於被告之事實，須依積極證據，苟積極證據不足為不利
      於被告事實之認定時，即應為有利於被告之認定，更不必
      有何有利之證據；又事實之認定，應憑證據，如未能發現
      相當證據，或證據不足以證明，自不能以推測或擬制之方
      法，以為裁判基礎。而刑事訴訟法上所謂認定犯罪事實之
      積極證據，係指適合於被告犯罪事實之認定之積極證據而
      言，雖不以直接證據為限，間接證據亦包括在內；然而無
      論直接或間接證據，其為訴訟上之證明，須於通常一般之
      人均不致有所懷疑，而得確信其為真實之程度者，始得據
      為有罪之認定，倘其證明尚未達到此一程度，而有合理之
      懷疑存在時，致使無從形成有罪之確信，根據「罪證有疑
      ，利於被告」之證據法則，即不得遽為不利被告之認定（
      最高法院30年上字第816號、29年上字第3105號、30年上
      字第1831號、40年台上字第86號及76年台上字第4986號等
      判例意旨參照）。
    (二)次按公職人員選舉罷免法第90條之1第1項之投票行賄罪，
      係以對於有投票權之人，行求期約或交付賄賂或其他不正
      利益，而約其不行使投票權或為一定之行使為構成要件，
      詳析其要件有三：其一，須對於有投票權之人為之；其二
      ，須有行求、期約或交付賄賂或其他不正利益之行為；其
      三，須約使有投票權人為一定之行使或不行使投票權。而
      不論何階段之行為態樣，行為人之行為是否該當於公職人
      員選舉罷免法第90條之1第1項之投票行賄罪，均應充足具
      備上述三要件，亦即須視行為人主觀上是否具有行賄之犯
      意，而約使有投票權人為投票權一定之行使或不行使；客
      觀上行為人所行求期約或交付之賄賂或不正利益，是否可
      認係約使投票權人為投票權之一定行使或不行使之對價；
      以及所行求、期約、交付之對象，是否為有投票權人而定
      。上開對價關係，在於行賄者之一方，係認知其所行求、
      期約或交付之意思表示，乃為約使有投票權人為投票權一
      定之行使或不行使；在受賄者之一方，亦應認知行賄者對
      其所行求、期約或交付之意思表示，乃為約使其為投票權
      一定之行使或不行使。另對有投票權人交付之財物或不正
      利益，並不以金錢之多寡為絕對標準，而應綜合社會價值
      觀念、授受雙方之認知及其他客觀情事而為判斷。另行求
      賄選階段，屬行賄者單方意思表示行為，雖不以相對人允
      諾為必要，惟期約賄選之選民必須有受賄投票之意思方能
      成罪，交付賄選階段，則行賄者已實施交付賄賂之行為，
      一經交付，罪即成立，但以收受者已收受，而有其受賄意
      思者為限。又行為人並非基於行賄之意思交付金錢、財物
      ，則該物即非「賄賂」。申言之，此項「賄賂」，係對於
      賄求對象約其投票權為一定行使或不行使之不法報酬。且
      該罪之成立與否，除應就行為人之主觀犯意等心理狀態、
      行為時之客觀情事，本於邏輯推理為綜合判斷外，仍須異
      時異地，衡以社會常情及經驗法則作為論斷之基礎。為維
      護選舉之公平性，端正不法賄選之風氣，對於以不正手段
      訴諸金錢、財物之賄選行為，固應依法嚴以杜絕，惟行為
      是否該當賄選或受賄之要件，亦應在不悖離國民之法律感
      情與認知下，就社會一般生活經驗予以評價，該投票行賄
      罪之立法本旨始能彰顯而為社會大眾所接受。
五、本院查：
    (一)被告丙○確有招攬民眾參加「參觀陳水扁總統老家一日遊
      」活動，參訪後回程並於前開時間，在彰化縣員林鎮大家
      來餐廳，席開9桌，席間，丁○○及甲○○來到現場，在
      丙○陪同下，逐桌敬酒並要求惠賜一票，待丁○○、甲○
      ○離開餐廳前，並有人帶領上開參加人等高喊「當選」乙
      節，固據被告丙○供明在卷，並經公訴人指出證人林秀娥
      、宋秀芬、曹榮帆、高進德於偵查中之具結證述、同案被
      告江茂行等78人於偵查中之供述，及名冊、現場蒐證照片
      在卷可稽，足認為真實。惟本件不得僅因上開情節即遽認
      被告具有賄選之犯行，仍應探究被告丙○主觀上是否具有
      行賄之犯意，約使有投票權人為投票權一定之行使或不行
      使，及受賄者對於收受不正利益是否有認識；並就客觀上
      行為人所行求期約或交付之不正利益，是否可認係約使投
      票權人為投票權之一定行使或不行使之對價。
    (二)上開參觀旅遊行程，參加之民眾至少繳付300元費用之事
      實，為同案被告即當日出遊之江茂行等76人 (除林家雯及
      江杜彩雲之外)於警詢中供稱屬實。至於同案被告林家雯
      雖供稱：繳費情形需問父親林清茂，其並不知情等語 (見
      警卷第224頁)，然林清茂於警詢中即已供明：其有將連同
      女兒林家雯之費用600云交付予丙○等語 (見警卷第114頁
      )；另同案被告江杜彩雲係供稱：旅遊費用要交300元，其
      因妯娌已代繳，故自己並未支出等語 (見警卷第249頁背
      面)，是依上開同案被告林家雯及江杜彩雲之供述，顯不
      足以動搖上開參加旅遊民眾有繳付300元之事實，故起訴
      書指民眾係接受免費招待旅遊，顯屬無稽。
    (三)又被告丙○租用遊覽車2部車費共計1萬6400元、保險費
      2408元、午餐費9600元、晚餐費1萬7100 元，全部花費係
      4萬5508元等情，亦為被告丙○於警詢中詳細供明，證人
      即遊覽車駕駛高進德、曹榮帆於偵查中具結明確 (見偵卷
      第32、35頁)，並有旅遊平安險證明、餐廳收據等在卷可
      參 (見警卷第6頁、第274、280頁)，應屬實在。
    (四)被告丙○所招攬之本次旅遊活動，扣除丙○及2輛車之駕
      駛及導遊各1人，共5人外，參加之民眾尚有87人一情，除
      被告丙○於警詢中供明外（見警卷第3頁），亦據證人即
      導遊林秀娥、宋秀芬於警詢中證稱屬實（分見警卷第268
      、271頁)。則依公訴人所指每人所得利益之計算方式：上
      開參加人員均繳交300元，合計為300×87=26100元，被告
      丙○當日全部花費係45508元，被告丙○尚需負擔19408元
      (00000-00000=19408)，再本件以87人之參加人數為計算
      單位，每人所得利益約223元。
    (五)雖被告丙○使參加旅遊之民眾每人平白無庸支出約223元
      ，等同於每人受有223元之利益。惟參加之民眾經公訴人
      依戶籍資料及供述認定為此次彰化縣員林鎮長及彰化縣第
      16屆縣議員第4選區之投票權人者為78人 (不含丙○)，是
      本次參加之民眾中有9人並非該選區之投票權人至明，故
      並非全然為有投票權人受有利益。再當日旅遊活動，自出
      發起至晚間用餐前，均無任何與某特定候選人相關之活動
      ，此情為參加之民眾即同案被告江茂行等78人供認無訛，
      並為公訴人所是認，而據以為江茂行等78人所涉收受賄賂
      罪之犯罪嫌疑不足之主要論據 (有同案該等被告之不起處
      分書可查)。則當日旅遊活動之所以引發賄選聯想，自然
      與當日晚間，被告丙○及參加旅遊之民眾返回彰化縣員林
      鎮之餐廳用餐時，彰化縣員林鎮長候選人丁○○、彰化縣
      議員第4選區候選人甲○○到場拜票、並有人高呼「當選
      、等選舉行為及語言有關，是應審究者為上開拜票造勢活
      動是否使人得認知到係與被告丙○使每人受有223元利益
      之行為相結合，而為賄賂有投票權人約為一定行使或不行
      始之賄選情節。
    (六)茲本案認被告丙○使每人受有223元之利益，雖如上述，
      惟上開利益係事後結算結果，以當日參加旅遊之民眾人數
      眾多，且一般旅遊活動之支出細目多於事後檢附齊全收據
      後公布之常情，可認該等民眾於當日晚餐時、候選人到場
      拜票造勢時尚難得以計算出是否受有利益、甚或利益多少
      ，準此，參加旅遊之有投票權人尚不知是否受有利益，何
      來得以認知到當日旅遊及用餐之費用有部分為被告丙○負
      擔欲約為一定投票權之行使或不行使？再衡諸公職人員選
      舉期間，各候選人、助選員為擴大其接觸層面，尋求選民
      支持，凡各種婚喪喜慶民眾聚集之場合，莫不全力以赴，
      參與之聚會，亦不以親朋好友者為限，不相識之民眾聚會
      ，更為其等欲拜訪尋求支持之常情，並無扞格或不當之處
      ，則當日所有旅遊行程既未出現任何與選舉有關之活動，
      迨晚間結束行程返回彰化用餐時，方出現在選舉期間常穿
      梭於各種喜慶宴會拜票之候選人，此為選舉期間之常態，
      並無何特殊足使人意識到或認知該等候選人之出現乃係被
      告丙○安排欲向參加旅遊民眾賄賂約渠等為一定投票權之
      行使，是客觀上當日旅遊及用餐並無法可認係約使投票權
      人為投票權之一定行使或不行使之對價無庸置疑。
    (七)又在民主社會中，人民基於言論自由之保障，除公務員等
      具有特殊身分者應嚴守中立之立場外，任何人均得於競選
      期間，在各種公開或不公開之場合，發言支持某特定候選
      人，至於行為人發表如「懇請賜票」、「當選」等助選談
      話內容，主觀上是否已與談話之對方或在場聽聞該等言論
      之有投票權人，互達約其投票權為一定行使或不行使之意
      思合致，原應審慎認定，非謂凡於競選期間，在民間舉辦
      活動之場合中致贈相當價值之物品，且活動中出現支持某
      特定候選人之助選言論，不問物品發放之來源及活動舉行
      之動機，是否確與選舉有直接密切之關聯、在場之人主觀
      上有無認識所收受財物係屬「賄賂」等情，一律以投票行
      賄罪論擬。本案固有人於現場高喊支持丁○○、甲○○當
      選之言詞，而丁○○、甲○○亦於前揭時、地拜票，惟此
      亦與一般選舉常情不相違背，殊不得遽此即認定被告丙○
      主觀上有對於當日參加旅遊者，為以交付不正利益，而約
      其投票權為一定行使之行為。
    (八)次者，選舉期間，候選人之後援會，本係以候選人之當選
      為其目的，其性質屬於支持、推薦候選人，一般係以對選
      舉人為拉票及推薦候選人等選舉活動為動機之行為，與僅
      為獲得選票為目的而對選舉人為要約投票權之一定行使所
      為之賄賂行為不同。本案被告丙○等人於94年11月5日成
      立「員林鎮榜候選人丁○○之東區後援會」，被告丙○擔
      任該後援會副總幹事之事實，有該邀請函在卷可證 (見警
      卷第9頁)，雖被告丙○否認有實質從事後援會相關業務之
      情事，惟依上開說明，被告丙○既身為丁○○之東區後援
      會副總幹事，在當日晚間丁○○前往拜票造勢，陪同在旁
      請用餐民眾惠賜一票並喊「當選」，幫其拉抬聲勢，是為
      合理，難以此即謂被告丙○係以獲取選票目的而為。
六、綜上所述，被告丙○主觀上既無法認定有交付或行求、期約
    不正利益之犯意，客觀上亦難認該行為為約使有投票權人為
    投票權一定之行使或不行使，是故被告丙○招攬本次旅遊，
    並部分負擔當次旅遊及用餐費用，並無從直指係賄選行為，
    被告丙○所為自不該當公職人員選舉罷免法第90條之1第1項
    之對有投票權人行求、期約或交付賄賂罪，自難以該罪相繩
    。此外，復查無其他證據足認被告丙○有何行求、期約或交
    付賄賂之犯行，揆諸首開說明，被告之犯罪，屬不能證明，
    自應為無罪之諭知。
據上論斷，應依刑事訴訟法第301 條第1項，判決如主文。
本案經檢察官姚玎霖到庭執行職務。
中    華    民    國    95    年    5     月    25    日
                  刑事第二庭    審判長法  官  周淡怡
                                      法  官  周莉菁
                                      法  官  吳永梁
以上正本證明與原本無異。
如不服本判決，應於判決送達後十日內向本院提出上訴狀 (須附
繕本 )。
中    華    民    國    95    年    5     月    25    日
                                      書記官  劉玫金


司法院資訊處製作；財團法人民間司法改革基金會備份。
